ACORDAO-COMPLETO-2358634

ACÓRDÃO 5302/2019 ATA 25/2019 - SEGUNDA CÂMARA

VISTOS, relatados e discutidos estes autos de Prestação de Contas, ora em fase de Embargos de Declaração opostos pela Distribuidora Bringel Ltda. em face do Acórdão 1942/2019-TCU-Segunda Câmara;
ACORDAM os Ministros do Tribunal de Contas da União, reunidos em Sessão de 2ª Câmara, diante das razões expostas pelo Relator e com fundamento nos arts. 32, inciso II, e 34 da Lei 8.443, de 16/7/1992, em:
9.1. conhecer dos Embargos Declaratórios em exame, para, no mérito, acolhê-los em parte, atribuindo-lhes, inclusive, efeito infringente, de modo a incluir no Acórdão 1942/2019-TCU-Segunda Câmara o subitem 9.1.3 com a seguinte redação:
"9.1.3. como consequência do encaminhamento adotado acima nos subitens 9.1.1 e 9.1.2 do presente decisum, tornar insubsistentes os subitens 9.6.4, 9.6.5 e 9.6.8 do Acórdão 5602/2012-TCU-Segunda Câmara e reduzir para R$ 12.000,00 (doze mil reais) , R$ 5.000,00 (cinco mil reais) , R$ 5.000,00 (cinco mil reais) , R$ 1.500,00 (mil e quinhentos reais) , R$ 18.500,00 (dezoito mil e quinhentos reais) o valor das multas arbitradas, respectivamente, nos subitens 9.6.1, 9.6.2, 9.6.3, 9.6.7 e 9.6.9 daquela deliberação de 2012 em desfavor de Ramiro José Teixeira e Silva (CPF XXX.339.942-XX) , Fátima Maria do Nascimento (CPF XXX.616.524-XX) , João Ponciano de Oliveira Dias (CPF XXX.509.702-XX) , Dental Alencar Imp. Exp. Comércio e Representações Ltda. (CNPJ 05.377.160/0001-78) e Roraima Taxi Aéreo Ltda. (CNPJ 03.562.954/0001-86) ;"
9.2. manter em seus exatos termos os demais subitens do Acórdão 1942/2019-TCU-Segunda Câmara;
9.3. dar ciência desta decisão à recorrente, aos Srs. Ramiro José Teixeira e Silva, João Ponciano de Oliveira Dias, Fátima Maria do Nascimento, Aurean Leal dos Santos e Antonio Elieney Vieira da Silva, às empresas Dental Alencar Imp. Exp. Comércio e Representações Ltda. e Roraima Taxi Aéreo Ltda., e aos órgãos e entidades indicados no subitem 9.4 da deliberação embargada, encaminhando-se os autos, em seguida, ao gabinete do Ministro Vital do Rêgo em cumprimento ao subitem 9.3 do referido Acórdão.

Prestação de Contas Simplificada da Coordenação-Regional da Fundação Nacional de Saúde no Estado de Roraima (Funasa/RR) referente ao exercício de 2006, ora em fase de Embargos de Declaração opostos pela Distribuidora Bringel Ltda. em face do Acórdão 1.942/2019-TCU-2ª Câmara.

Segunda Câmara

Fundação Nacional de Saúde/Coordenação-Regional no Estado de Roraima (Funasa/RR) e Município de Brasiléia-AC.

3. Responsáveis/Interessados/Recorrentes:
3.1. Responsáveis: Antônio Elieney Vieira da Silva (CPF XXX.729.324-XX), Aurean Leal dos Santos (CPF XXX.749.642-XX), Consepro Construção e Projetos Ltda. (CNPJ 84.048.032/0001-57), Dental Alencar Imp. Exp. Comercio e Representações Ltda. (CNPJ 05.377.160/0001-78), Distribuidora Bringel Ltda. (CNPJ 00.525.580/0001-30), Fatima Maria do Nascimento (CPF XXX.616.524-XX), Frederico Leitão de Oliveira (CPF XXX.763.742-XX), Gerson Barbosa Lima (CPF XXX.734.762-XX), José Antônio Mateus de Sousa (CPF XXX.783.583-XX), João Ponciano de Oliveira Dias (CPF XXX.509.702-XX), Marcia Souza da Rocha Silva (CPF XXX.541.572-XX), Namis Levino da Silva Filho (CPF XXX.805.552-XX), Ramiro José Teixeira e Silva (CPF XXX.339.942-XX), Rina Márcia Leite Dias (CPF XXX.532.152-XX), Roberto Pereira Ferreira (CPF XXX.514.212-XX), Roger William Nascimento Ribeiro (CPF XXX.538.712-XX), Roraima Taxi Aéreo Ltda. (CNPJ 03.562.954/0001-86) e Walter de Oliveira Mello (CPF XXX.690.172-XX).
3.2. Embargante: Distribuidora Bringel Ltda. (CNPJ 00.525.580/0001-30).

13.1. Ministros presentes: Ana Arraes (Presidente), Augusto Nardes, Aroldo Cedraz (Relator) e Raimundo Carreiro.
13.2. Ministros-Substitutos presentes: Marcos Bemquerer Costa e André Luís de Carvalho.

ACORDAO-COMPLETO-2386800

Acórdão 1064/2020 - Segunda Câmara

AROLDO CEDRAZ

Ministro Aroldo Cedraz.

Trata-se de Prestação de Contas Simplificada da Coordenação-Regional da Fundação Nacional de Saúde no Estado de Roraima (Funasa/RR) referente ao exercício de 2006, ora em fase de Embargos de Declaração opostos pela Distribuidora Bringel Ltda. (peça 484) em face do Acórdão 1942/2019-TCU-Segunda Câmara (peça 449) , mediante o qual esta Corte de Contas, ao apreciar Recursos de Reconsideração interpostos pela ora embargante (peça 185) e por outros responsáveis (peças 175, 176, 212 e 220 a 227) contra o Acórdão 5.602/2012 deste mesmo Colegiado (peça 14, p. 21-24) , decidiu, no que interessa à referida empresa, conhecer o apelo e negar-lhe provimento, afastando, porém, o débito que lhe havia sido imputado.
2.	No referido Acórdão 5602/2012-TCU-Segunda Câmara, a Distribuidora Bringel Ltda. foi condenada, solidariamente com alguns agentes públicos arrolados nos autos, a ressarcir ao Erário a quantia de R$ 320.067,10, em valores originais que reportam a 2006, tendo-lhe sido, ainda, aplicada a multa prevista no art. 57 da Lei 8.443, de 16/7/1992, no valor de R$ 20.000,00, tudo em razão de superfaturamento na compra de medicamentos materiais químicos cirúrgicos, odontológicos e laboratoriais.
3.	Importa consignar que o afastamento do débito em sede de recurso se fundamentou no art. 281 do Regimento Interno/TCU, combinado com pertinentes argumentos de caráter objetivo trazidos ao processo por outros recorrentes e que se mostraram favoráveis também àquela empresa, consubstanciados na não confiabilidade do método de quantificação do dano anteriormente apurado.
4.	Agora, em sede de embargos opostos em face do Acórdão 1942/2019-TCU-Segunda Câmara, a Distribuidora Bringel Ltda., depois de fazer breve relato dos fatos relacionados a este processo de contas e de defender a tempestividade de seu recurso, apresenta os seguintes argumentos, in verbis:
"3. Da contradição no acórdão recorrido
A decisão recorrida tornou insubsistente os subitens 9.5.3 e 9.5.4 do Acórdão 5602/2012-TCU-Segunda Câmara, por terem sido considerados imprecisos os métodos de cálculo utilizados para definição do débito indicado nos referidos dispositivos. Afastou-se, por completo, a indicação de superfaturamento no caso e o respectivo débito.
Por outro lado, a Embargante foi notificada para o recolhimento da multa aplicada, no valor de R$ 20.000,00 (vinte mil reais) , com base no subitem 9.6.8 do Acórdão 5602/2012-TCU-Segunda Câmara, por suposto superfaturamento na contratação inerente ao Pregão 006/2006 realizado pela FUNASA/RR, desprovendo o recurso de reconsideração interposto pela empresa.
O art. 287 do Regimento Interno do TCU e o art. 1022, inc. I, do CPC de 2015 estabelecem como um dos propósitos dos embargos de declaração eliminar contradição.
No caso concreto, verifica-se contradição no acórdão que, de um lado, extirpou a atribuição de superfaturamento e o respectivo débito e, de outro, aplicou multa à Embargante em decorrência do débito tornado insubsistente.
3.1. Da invalidade da obrigação acessória (multa) em razão da inexistência da obrigação principal (débito) 
Sendo inexistente o débito - principal, não há que se falar em multa - acessório por esse débito, tendo em vista que o acessório segue a sorte do principal.
Provém do adágio romano denominado accessio cedit principali, incorporado e consagrado no ordenamento jurídico pátrio, consoante art. 92 e art. 184 do Código Civil, doutrina e jurisprudência, o postulado de que o acessório segue a sorte do principal. Nesse contexto, observem-se as orientações do TJDFT e do STJ respectivamente:
 (...) 
Necessário, portanto, a correção do vício de contradição, reconhecendo-se a insubsistência da multa em evidência, diante do reconhecimento de inexistência do respectivo débito, observada a regra de que o acessório segue a sorte do principal.
4. Da omissão sobre a razoabilidade da sanção aplicada
Em recurso de reconsideração, a Embargante alegou que, por não haver dano ao erário e má-fé, deveria ser reconsiderado o valor definido sobre a multa aplicada, em respeito ao princípio da razoabilidade, ao caráter pedagógico da sanção e a precedentes do Tribunal. A unidade técnica, analisando os argumentos da Embargante sobre a razoabilidade da sanção, entendeu não ser de sua competência analisar quantum definido no acórdão recorrido, por se tratar de prerrogativa do relator e do colegiado. Ocorre que, no voto condutor do acórdão recorrido, o eminente relator acolheu a instrução da unidade técnica como razões decidir, mas deixou de abordar a questão.
A combinação entre o art. 287, do Regimento Interno do TCU, o art. 1022, inc. II, parágrafo único, inc. II e o art. 489, § 1º, inc. IV, do CPC de 2015 define que se considera omissa e, portanto, desprovida de fundamentação adequada, a decisão que não enfrentar argumento deduzido no processo capaz de infirmar a conclusão adotada pelo julgador.
Observando-se a inexistência de dano ao erário e a ausência de má-fé da Embargante, deve se proceder com gradação da sanção, mediante aplicação dos critérios de razoabilidade e proporcionalidade. Esse preceito tem por premissa o binômio da adequação e necessidade, ou seja, a adequação se refere aos motivos para a aplicação da multa e a necessidade da medida adotada.
É necessário verificar se a sanção não está desmedida, excessiva ou desproporcional à prática da conduta inquinada, e se no presente caso a falha é desproporcional ao valor da multa aplicada. Impende, portanto, trazer à baila entendimento dessa e. Corte de Contas de que em grau de recurso pode ser revisto o quantum apenatório, em respeito ao princípio da proporcionalidade, in verbis:
 (...) 
Por fim, é imperioso registrar dois importantes argumentos:
a) o primeiro que o caráter pedagógico, nobre viés da atuação dessa Corte, é maculado quando utilizado o rigor da punição em situações de menor gravidade;
b) o segundo que a força dos precedentes da decisão dessa Corte é inegável. No regime processual a atuação dos precedentes e da jurisprudência vivificam o princípio da segurança jurídica e a justa esperança de isonomia de tratamento e julgamento.
A questão é relevante, vez que tem o condão de modificar o entendimento sobre o valor da multa a ser fixada, diante da gradação da sanção com os elementos do caso concreto, sob luz dos princípios da razoabilidade e da proporcionalidade.
5. Da necessidade de atribuição de efeitos infringentes aos presentes declaratórios
Considerada a singularidade do caso, é notória a necessidade de correção dos vícios apontados; que têm como consequência necessária do julgamento a atribuição de efeitos infringentes aos declaratórios. Nesse sentido, observe-se a jurisprudência pacífica do STJ:
 (...) 
No caso concreto, justifica-se, excepcionalmente, a atribuição de efeitos infringentes aos embargos de declaração, vez que a correção da contradição sobre multa e débito, e omissão sobre a razoabilidade da sanção, acarretam necessariamente a alteração material do acórdão recorrido." (peça 484, p. 4 a 8) 
5.	Com base nesses argumentos e em precedentes jurisprudenciais pátrios colacionados no recurso em exame, a Distribuidora Bringel Ltda. requer "que seja sanada a contradição sobre a invalidade da obrigação acessória (multa) em razão da inexistência da obrigação principal (débito) " (peça 484, p. 8) .
6.	Alternativamente ao pedido anterior, solicita a recorrente "que seja sanada a omissão específica sobre a gradação da sanção aplicada e aplicação dos princípios da razoabilidade e da proporcionalidade". Pugna-se, por fim, pela "a atribuição de efeitos infringentes aos declaratórios, para remodelar o entendimento do acórdão recorrido, tornando insubsistente o item 9.1 do Acórdão 1942/2019-TCU-Segunda Câmara, afastando-se a multa aplicada à Embargante" (peça 484, p. 8) .
	É o Relatório.

8.1. Álvaro Luiz Miranda Costa Júnior (OAB/DF 29.760), Ana Carolina Mazoni (OAB/DF 31.606), Ana Luiza Queiroz Melo Jacoby Fernandes (OAB/DF 51.623), André Jansen do Nascimento (OAB/DF 51.119), Andrea França de Souza (OAB/RJ 5.647), Carla Mayrink Santos Moraes (OAB/DF 27.789), Cristiana Muraro Fracari (OAB/DF 48.254), Cynthia Póvoa de Aragão (OAB/DF 22.298), Franrobson Rodrigues Ribeiro (OAB/AM 5.441), Gustavo Valadares (OAB/DF 18.669), Ielton Carvalho Piancó (OAB/DF 47.965), Jaques Fernando Reolon (OAB/DF 22.885), João Henrique Soares de Holanda (OAB/DF 36.556), Jorge Ulisses Jacoby Fernandes (OAB/DF 6.546), Karina Amorim Sampaio Costa (OAB/DF 23.803), Katia Clea Barbosa de Vasconcelos (OAB/AM 5.986), Ludimila Reis Alves (OAB/DF 51.113), Marcelo Augusto Andrade de Oliveira (OAB/AM 3.632), Mariana Ribeiro de Melo Pereira (OAB/DF 52.393), Melanie Costa Peixoto (OAB/DF 14.585), Murilo Queiroz Melo Jacoby Fernandes (OAB/DF 41.796), Raffo Lima Ramos (OAB/AM 4.059), Renata Arnaut Araujo Lepsch (OAB/DF 18.641), Rómulo Luiz Vieira dos Santos (OAB/RJ 137.342), Sheila Mildes Lopes (OAB/DF 23.917), Sofia Rodrigues Silvestre Guedes (OAB/DF 27.635), Thiago Lélis de Freitas (OAB/DF 48.856), Victor Matheus Scholze de Oliveira (OAB/DF 39.503), Waldir de Souza Tavares (OAB/AM 2.265) e Waldir Lincoln Pereira Tavares (OAB/AM 3.998), representando a Distribuidora Bringel Ltda. (procurações e substabelecimento às peças 119, 122, 169, 339, 433);
8.2. Denise Silva Gomes (OAB/RR 126-B), Dione da Fonseca Passos Bittencourt (Defensora Pública Federal, OAB não informada), Fabio de Almeida Alencar (OAB/RR 390), Francisco de Assis Martins Neto (OAB/PB 17.735), Frederico Silva Leite (OAB/RR 154), Isis Petrusinas (OAB/SC 25.048), José Aparecido Correia (OAB/RR 169), José Demontiê Soares Leite (OAB/RR 128-B), Maria Emilia Brito Silva Leite (OAB/RR 087-B), Pedro de Alcantara Duque Cavalcanti (OAB/RR 125), Rinaldo Mouzalas de Souza e Silva (OAB/PB 11.589), Rodrigo Guarienti Rorato (OAB/RR 300-A), Rosa Leomir Benedeti Gonçalves (OAB/RR 561), Valberto Alves de Azevedo Filho (OAB/PB 11.477), Vital Borba de Araújo Junior (OAB/PB 11.783) e outros, representando outros responsáveis (procurações às peças 120, 121, 123, 124, 125, 181 e 278).

Não atuou.

PRESTAÇÃO DE CONTAS SIMPLIFICADA. FUNASA/RR - EXERCÍCIO DE 2006. IRREGULARIDADES IDENTIFICADAS PELA CONTROLADORIA-GERAL DA UNIÃO NO EXAME DAS CONTAS E EM PROCEDIMENTO DE FISCALIZAÇÃO. PAGAMENTOS POR SERVIÇOS NÃO EXECUTADOS DE TÁXI-AÉREO. SUPERFATURAMENTO NA AQUISIÇÃO DE MEDICAMENTOS, MATERIAIS QUÍMICO-CIRÚRGICOS, ODONTOLÓGICOS E LABORATORIAIS. CONTAS REGULARES COM RESSALVA E IRREGULARES. CONDENAÇÃO EM DÉBITO. MULTA (ACÓRDÃO 5.602/2012-TCU-2ª CÂMARA). RECURSO DE RECONSIDERAÇÃO. CONHECIMENTO. RAZÕES SUFICIENTES PARA REFORMAR PARCIALMENTE O JULGADO. REDUÇÃO DE UM DOS DÉBITOS APURADOS NOS AUTOS. IMPRECISÃO DO MÉTODO DE CÁLCULO ADOTADO PARA DEFINIÇÃO DE OUTRO DÉBITO. PROVIMENTO PARCIAL DE ALGUNS DOS RECURSOS (ACÓRDÃO 1.942/2019-TCU-2ª CÂMARA). EMBARGOS DE DECLARAÇÃO. EXISTÊNCIA DE CONTRADIÇÃO NA DELIBERAÇÃO EMBARGADA. DECLARATÓRIOS CONHECIDOS E ACOLHIDOS COM EFEITO MODIFICATIVO.

PRESTAÇÃO DE CONTAS SIMPLIFICADA (PCSP)

não atuou.

Conforme consignado no Relatório precedente, trata-se de Prestação de Contas Simplificada da Coordenação-Regional da Fundação Nacional de Saúde no Estado de Roraima (Funasa/RR) referente ao exercício de 2006, ora em fase de Embargos de Declaração opostos pela Distribuidora Bringel Ltda. (peça 484) em face do Acórdão 1942/2019-TCU-Segunda Câmara (peça 449) , mediante o qual esta Corte de Contas, ao apreciar Recursos de Reconsideração interpostos pela ora embargante (peça 185) e por outros responsáveis (peças 175, 176, 212 e 220 a 227) contra o Acórdão 5.602/2012 deste mesmo Colegiado (peça 14, p. 21-24) , decidiu, no que interessa à referida empresa, conhecer o apelo e negar-lhe provimento, afastando, porém, o débito que lhe havia sido imputado.
2.	Quanto à admissibilidade dos declaratórios em tela, considero preenchidos os requisitos constantes do art. 34 da Lei Orgânica deste Tribunal, combinado com o art. 287 do Regimento Interno desta Casa, cabendo, portanto, conhecer do recurso.
3.	No que tange ao mérito, devo reconhecer a plausibilidade do argumento recursal que suscita a ocorrência de contradição no Acórdão 1942/2019-TCU-Segunda Câmara. Realmente, ao desconstituir a condenação em débito da Distribuidora Bringel e dos demais responsáveis a ela solidários, este órgão julgador não poderia ter mantido a aplicação de multa fundamentada no art. 57 da Lei 8.443, de 16/7/1992, apenação esta diretamente relacionada ao prejuízo apurado.
4.	Em outras palavras, uma vez afastado o débito - ainda que esse desfecho possa vir a ser modificado após o retorno dos autos à instância a quo -, torna-se inadequada, nesta etapa processual, a manutenção de pena proporcional ao dano antes admitido.
5.	Nessas circunstâncias, devem ser acolhidos os embargos em tela, atribuindo-se-lhes, inclusive, efeito modificativo, para, reformando o Acórdão 1942/2019-TCU-Segunda Câmara, declarar insubsistente também o subitem 9.6.8 do Acórdão 5602/2012-TCU-Segunda Câmara. Com esse encaminhamento, resta prejudicado o pedido alternativo formulado pela Distribuidora Bringel em seus embargos relativamente à "gradação da sanção aplicada e aplicação dos princípios da razoabilidade e da proporcionalidade" (peça 484, p. 8) .
6.	Outrossim, por questão de isonomia, há também que se promover a redução das multas proporcionais ao dano aplicadas aos Srs. Ramiro José Teixeira e Silva, João Ponciano de Oliveira Dias, Fátima Maria do Nascimento, Aurean Leal dos Santos e Antonio Elieney Vieira da Silva e às empresas Dental Alencar Imp. Exp. Comércio e Representações Ltda. e Roraima Taxi Aéreo Ltda., uma vez que os valores a eles imputados a título de débito também foram reduzidos - ou mesmo anulados - pelo Acórdão 1942/2019-TCU-Segunda Câmara.
7.	Por fim, rejeito o pedido formulado ao final dos declaratórios em análise com vistas à alteração do subitem 9.1 do Acórdão 1942/2019-TCU-Segunda Câmara, eis que, conforme se depreende do subitem 9.2 daquela deliberação, o afastamento do débito anteriormente imputado à Distribuidora Bringel se baseou, não em seus argumentos, mas naqueles apresentados por outros recorrentes.
8.	Deve ser mantido, destarte, o juízo de mérito pelo não provimento ao Recurso de Reconsideração interposto pela aludida empresa, cujo favorecimento naquela sede recursal teve como fundamento o art. 281 do Regimento Interno/TCU, segundo o qual, "Havendo mais de um responsável pelo mesmo fato, o recurso apresentado por um deles aproveitará a todos, mesmo àquele que houver sido julgado à revelia, no que concerne às circunstâncias objetivas, não aproveitando no tocante aos fundamentos de natureza exclusivamente pessoal." (negritos não constam no original) .
	Ante o exposto, VOTO no sentido de que o Tribunal adote a deliberação que ora submeto à apreciação deste Colegiado.
TCU, Sala das Sessões Ministro Luciano Brandão Alves de Souza, em 23 de julho de 2019.
AROLDO CEDRAZ 
Relator